【裁判字號】    98,訴,1330
【裁判日期】    990511
【裁判案由】    毒品危害防制條例
【裁判全文】
臺灣桃園地方法院刑事判決              98年度訴字第1330號
公  訴  人  臺灣桃園地方法院檢察署檢察官
被      告  乙○○
選任辯護人  張智超律師
被      告  甲○○
選任辯護人  張藝騰律師
上列被告因違反毒品危害防制條例案件，經檢察官提起公訴（98
年度偵字第4737號），本院判決如下︰
    主  文
乙○○共同販賣第二級毒品，累犯，處有期徒刑參年捌月，未扣
案之門號0000000000、0000000000號行動
電話SIM 卡各壹枚均沒收，未扣案之犯罪所得新臺幣壹仟元與甲
○○連帶沒收，如全部或一部不能沒收時，以其與甲○○財產連
帶抵償之；又共同販賣第一級毒品，累犯，處有期徒刑柒年捌月
，未扣案之門號0000000000、0000000000
號行動電話SIM 卡各壹枚均沒收，未扣案之犯罪所得新臺幣貳仟
元與甲○○連帶沒收，如全部或一部不能沒收時，以其與甲○○
財產連帶抵償之。應執行有期徒刑玖年，未扣案之門號0000
000000、0000000000號行動電話SIM 卡各壹枚
均沒收，未扣案之犯罪所得新臺幣參仟元與甲○○連帶沒收，如
全部或一部不能沒收時，以其與甲○○財產連帶抵償之。
甲○○共同販賣第二級毒品，處有期徒刑參年柒月，未扣案門號
0000000000、0000000000號行動電話SIM
卡各壹枚均沒收，未扣案之犯罪所得新臺幣壹仟元與乙○○連帶
沒收，如全部或一部不能沒收時，以其與乙○○財產連帶抵償之
；又共同販賣第一級毒品，處有期徒刑柒年柒月，未扣案之門號
0000000000、0000000000號行動電話SIM
卡各壹枚均沒收，未扣案之犯罪所得新臺幣貳仟元與乙○○連帶
沒收，如全部或一部不能沒收時，以其與乙○○財產連帶抵償之
。應執行有期徒刑捌年陸月，未扣案之門號000000000
0、0000000000號行動電話SIM 卡各壹枚均沒收，未
扣案之犯罪所得新臺幣參仟元與乙○○連帶沒收，如全部或一部
不能沒收時，以其與乙○○財產連帶抵償之。
    事  實
一、乙○○前因施用毒品案件，經臺灣雲林地方法院於民國92年
    5 月29日以92年度訴字第269 號判處應執行有期徒刑1 年6
    月，並於92年6 月19日確定，因縮刑假釋付保護管束93年9
    月23日出監，於94年7 月30日縮刑期滿視為執行完畢。詎猶
    不知悔改，與其女友甲○○明知海洛因、甲基安非他命為毒
    品危害防制條例所禁止之第一、二級毒品，不得持有、販賣
    ，竟共同基於販賣第一級毒品及第二級毒品以營利之犯意聯
    絡，分別以乙○○使用之0000000000、甲○○使用之
    0000000000號行動電話作為聯繫販毒事宜之工具，而於下列
    時、地，共同為以下犯行：（一）甲○○先接獲一真實姓名
    年籍不詳綽號「小莊」之成年男子（下稱：「小莊」）來電
    表示欲購買第二級毒品甲基安非他命，嗣於95年9 月22、23
    日間某時，乙○○即在桃園縣桃園市廣明陸橋旁，以新臺幣
    （下同）1,000 元之代價，販賣第二級毒品甲基安非他命予
    「小莊」。（二）乙○○先接獲一真實姓名年籍不詳綽號「
    雯雯」之成年女子（下稱：「雯雯」）來電表示欲購買第一
    級毒品海洛因，旋於95年9 月24日某時，指示甲○○前往桃
    園縣桃園市○○路○ 段1 號「桃園縣體育場（即桃園巨蛋）
    」，以2,000 元之代價，販賣第一級毒品海洛因予「雯雯」
    。
二、案經臺灣高等法院檢察署檢察官檢舉分案後經臺灣桃園地方
    法院檢察署檢察官偵查起訴。
    理  由
一、按被告以外之人於審判外之言詞或書面陳述，除法律有規定
    者外，不得作為證據。被告以外之人於審判外之陳述，雖不
    符前四條之規定，而經當事人於審判程序同意做為證據，法
    院審酌該言詞陳述或書面陳述作成時之情況，認為適當者，
    亦得為證據。當事人、代理人或辯護人於法院調查證據時，
    知有刑事訴訟法第159 條第1 項不得為證據之情形，而未於
    言詞辯論終結前聲明異議者，視為有前項之同意，刑事訴訟
    法第159 條第1 項、第159 條之5 分別定有明文。經查，本
    院下列所引用之被告以外之人於審判外之供述，雖均屬傳
    聞證據；惟當事人於本院言詞辯論終結前均未聲明異議，復
    核渠等於另案審理中所為之言詞陳述，均係於法官面前所為
    之陳述，自無非出於任意性或不正取供，或違法或不當情事
    ，客觀上亦無不可信之情況，是上開陳述，均堪認為適當，
    依刑事訴訟法第159 條之5 第2 項規定，應得作為證據。至
    其餘憑以認定被告犯罪事實之非供述證據（詳後述），查無
    違反法定程序取得之情，依同法第158 條之4 規定反面解釋
    ，亦具證據能力。
二、上開犯罪事實，業據被告乙○○、甲○○於本院準備程序及
    審理中自白不諱，復有被告乙○○、甲○○於另案即本院95
    年度訴字第2885號審理中各以證人身份所為之供述等在卷可
    稽，又有通訊監察譯文等附卷足憑（內容：乙○○使用之
    0000000000號行動電話與甲○○使用之0000000000號行動電
    話之對話內容），而被告乙○○於95年11月1 日另案為警查
    獲當時，經警扣得毒品3 包（其中甲基安非他命1 包、海洛
    因2 包），分送臺北市政府警察局及法務部調查局鑑定結果
    ，確分屬第一級毒品海洛因及第二級毒品甲基安非他命無訛
    （其中送驗毒品2 包均含第一級第6 項毒品海洛因成分，合
    計淨重15.97 公克，空包裝袋總重1.26公克，純度百分之
    7.52，純質淨重1.20公克；另白色透明晶體1 包，檢出第二
    級毒品甲基安非他命成分，毛重1.06公克，淨重0.80公克，
    取0.01公克化驗，餘0.79公克），此有鑑定書2 份在卷可參
    。綜此，被告乙○○、甲○○分別有於前揭時、地，販賣第
    一級毒品及第二級毒品之事實，均堪認定。
三、按毒品危害防制條例所處罰之「販賣」毒品罪，所著重者為
    被告在主觀上有藉以牟利之惡性，及對毒品之擴散具有較有
    償或無償轉讓行為更嚴重之危害性，而被告「營利」之意圖
    係從客觀之社會環境、情況及證人、物證等資料，依據證據
    法則綜合研判認定。至所謂販賣行為，祗須以營利之意思而
    販入或賣出，即足構成。倘於有償讓與他人之初，係基於營
    利之意思，並著手實施，而因故無法高於購入原價出售，最
    後不得不以原價或低於原價讓與他人時，仍屬販賣行為。經
    查，被告乙○○於本院審理中自承，伊買進海洛因後，會留
    一點下來自己施用，剩餘的部分，伊再用當初買入之價格賣
    出等語，可見被告乙○○有藉販入、販出兩者毒品數量之差
    異，以為獲利等情，又衡以毒品係政府嚴予查緝之違禁物，
    持有毒品之人為免遭警查緝，倘無特殊緣由，自難會不求獲
    利無端轉讓毒品與他人，而被告乙○○、甲○○既連「小莊
    」、「雯雯」之真實姓名年籍為何均毫無所悉，顯見渠等關
    係淺薄，被告乙○○、甲○○更無不求獲利而無端將安非他
    命、海洛因轉讓與該非親非故之人之可能，足見被告乙○○
    、甲○○均係意圖營利而為上開販賣第一、二級毒品犯行至
    明。
四、綜上所述，被告乙○○、甲○○有共同為前開販賣第一、二
    級毒品犯行，均事證明確，被告乙○○、甲○○犯行均堪認
    定，應依法論科。
五、按行為後法律有變更者，適用行為時之法律。但行為後之法
    律有利於行為人者，適用最有利於行為人之法律，刑法第二
    條第一項定有明文。又比較時應就罪刑有關之共犯、未遂犯
    、想像競合犯、牽連犯、連續犯、結合犯，以及累犯加重、
    自首減輕暨其他法定加減（如身分加減）與加減例等一切規
    定，綜其全部罪刑之結果而為比較（詳最高法院95年第8次
    刑事庭會議一、（四）之決議要旨參照）。次按按毒品危害
    防制條例雖前經總統於98年5 月20日以華總一義字第
    09800125141 號令修正公佈毒品危害防制條例第4 、11、11
    之1 、17、20、25條條文，惟就上開修正條文之施行日即發
    生效力究屬何時乙節，經查，法規之制定與法規之修正如有
    特定生效日之必要者，依中央法規標準法第14條或第20條第
    2 項準用第14條之規定，應分別特定其施行日期。法規制定
    或前次修正基於特殊因素所特定之施行日期，並不適用於日
    後修正或再次修正之條文。又法律之制定或修正，若未明定
    施行日期者，中央法規標準法雖未規定應自何時生效，然法
    律既經制定或修正並經總統公佈，自應依一般原則，自公佈
    日起算至第3 日發生效力。92年7 月9 日修正公佈之毒品危
    害防制條例第36條雖規定：「本條例自公佈後6 個月施行」
    ，其立法理由謂：「（一）依修正草案第2 條第3 項規定，
    法務部需會同衛生署成立審議委員會每3 個月定期檢討調整
    毒品之分級及品項，而本次新增第4 級毒品，有需要在新法
    施行前先經該審議會檢討後再調整公布，爰預留6 個月緩衝
    期，以利處理。（二）依本條例新修正之規定，有必要再訂
    定相關子法及修正相關法規，以配合本條例之施行，故亦有
    需要預留適當緩衝期，以利訂頒相關子法及相關法規之配合
    修正」，故該條規定，顯係因應該次修正之需，始預留適當
    之緩衝期，故其後修正條文之施行日期尚難援引此一規定而
    為標準，若未明定施行日期者，自應依一般原則，自公佈日
    起算至第3 日發生效力。是依上開說明。被告乙○○、甲○
    ○行為後，毒品危害防制條例第4 條業於98年5 月20日修正
    公布，並於98年5 月22日起施行，茲就比較情形分述如下
    ：
（一）修正前毒品危害防制條例第4 條第1 項規定「製造、運輸
      、販賣第一級毒品者，處死刑或無期徒刑；處無期徒刑者
      ，得併科新臺幣一千萬元以下罰金。」，修正後為「製造
      、運輸、販賣第一級毒品者，處死刑或無期徒刑；處無期
      徒刑者，得併科新臺幣二千萬元以下罰金。」，經比較修
      正前、後之規定，可知販賣第一級毒品罪之法定本刑，就
      罰金刑部分由修正前之得併科新臺幣一千萬元以下罰金，
      提高為得併科新臺幣二千萬元以下罰金，自以修正前毒品
      危害防制條例第4條 第1 項之規定有利於被告乙○○、甲
      ○○。
（二）毒品危害防制條例第4 條第2 項規定：修正前毒品危害防
      制條例第4 條第2 項係規定「製造、運輸、販賣第二級毒
      品者，處無期徒刑或七年以上有期徒刑，得併科新臺幣七
      百萬元以下罰金。」，修正為「製造、運輸、販賣第二級
      毒品者，處無期徒刑或七年以上有期徒刑，得併科新臺幣
      一千萬元以下罰金。」，經比較修正前、後之規定，可知
      販賣第二級毒品罪之法定本刑，就罰金刑部分由修正前之
      得併科新臺幣七百萬元以下罰金，提高為得併科新臺幣一
      千萬元以下罰金，自以修正前毒品危害防制條例第4條 第
      2 項之規定有利於被告乙○○、甲○○。
（三）毒品危害防制條例第17條有關減輕其刑之規定，修正前毒
      品危害防制條例第17條規定「犯第四條第一項至第四項、
      第五條第一項至第四項前段、第六條第一項至第四項、第
      七條第一項至第四項、第八條第一項至第四項、第十條或
      第十一條第一項、第二項之罪，供出毒品來源，因而破獲
      者，得減輕其刑」，修正為「犯第四條至第八條、第十條
      或第十一條之罪，供出毒品來源，因而查獲其他正犯或共
      犯者，減輕或免除其刑。犯第四條至第八條之罪於偵查及
      審判中均自白者，減輕其刑。」，比較修正前、後之規定
      ，可知依修正前之規定，僅於供出毒品來源，並因而破獲
      者，始可減輕其刑，然依修正後毒品危害防制條例第17條
      第2 項之規定，被告如於偵查及審判中均自白者，即可減
      輕其刑，或供出正犯或共犯除原有減輕其刑外，甚至可以
      免除其刑，是自以修正後毒品危害防制條例第17條之規定
      有利於被告乙○○、甲○○。
（四）綜上比較，修正後之毒品危害防制條例第4 條第1 、2 項
      併科罰金刑部分雖有提高，惟依修正後毒品危害防制條例
      第17條第2 項規定，被告於偵查及審判中均自白，亦可減
      輕其刑，是修正後之毒品危害防制條例第4 條第1 、2 項
      規定中罰金刑部分對被告二人雖較不利，然渠二人於本案
      因有適用修正後毒品危害防制條例第17條第2 項之減刑規
      定（見下述），綜合整體觀之，修正後毒品危害防制條例
      對被告乙○○、甲○○顯較為有利，則依刑法第2 條第1
      項但書之規定，被告二人所涉上開犯行，仍應整體適用裁
      判時即修正後毒品危防制條例處斷。
六、按海洛因、甲基安非他命，分屬毒品危害防制條例第2 條第
    2 項第1 款、第2 款所定之第一級、第二級毒品。核被告乙
    ○○、甲○○所為，係犯毒品危害防制條例第4 條第1 項販
    賣第一級毒品罪、同條第2 項販賣第二級毒品罪。被告乙○
    ○、甲○○販賣第一、二級毒品前持有該第一、二級毒品之
    低度行為，應為販賣第一、二級毒品之高度行為所吸收，不
    另論罪。被告乙○○、甲○○就前開犯行均有犯意聯絡及行
    為分擔，應論以共同正犯。又依毒品危害防制條例所定之販
    賣毒品罪之構成要件文義，實無從認定立法者本即預定該犯
    罪之本質，必有數個同種類行為而反覆實行之集合犯行，故
    販賣毒品罪，難認係集合犯。因此，就刑法修正施行後多次
    販賣毒品之犯行，採一罪一罰，始符合立法本旨（最高法院
    96年度臺上字第6048號判決參照）。是被告乙○○、甲○○
    上開所犯，應係犯意各別，行為互殊，應予分論併罰。被告
    乙○○曾受上揭事實欄所載罪刑宣告及刑之執行完畢情形等
    情，有臺灣高等法院被告前案紀錄表附卷可參，其於有期徒
    刑執行完畢後5 年內故意再犯本件有期徒刑以上之上開二罪
    ，均依刑法第47條第1 項規定，論以累犯，惟販賣第一級毒
    品之罪，其法定本刑為死刑、無期徒刑及販賣第二級毒品之
    法定本刑無期徒刑部分，依刑法第64條、第65條之規定，均
    不得加重外，餘依刑法第47條第1 項規定加重其刑。又因販
    賣第一級毒品罪之法定刑為「死刑或無期徒刑；處無期徒刑
    者，得併科新臺幣一千萬元以下罰金」，然同為販賣第一級
    毒品之人，其原因動機不一，犯罪情節未必盡同，或有大盤
    毒梟者，亦有中、小盤之分，甚或僅止於吸毒者友儕間為求
    互通有無之有償轉讓者亦有之，其販賣行為所造成危害社會
    之程度自屬有異，法律科處此類犯罪，所設之法定最低本刑
    相同，不可謂不重。於此情形，倘依其情狀處以有期徒刑，
    即足以懲儆，並可達防衛社會之目的者，自非不可依客觀之
    犯行與主觀之惡性二者加以考量其情狀，是否有可憫恕之處
    ，適用刑法第59條之規定酌量減輕其刑，期使個案裁判之量
    刑，能斟酌至當，符合比例原則。經查，被告乙○○、甲○
    ○上開所犯，雖有助長毒品流通，戕害國人健康，固值非難
    ，然核以被告二人販賣第一級毒品海洛因數量非大，犯罪所
    得亦僅2,000 元，獲利非豐，渠犯罪情節更難與販賣毒品數
    量達數公斤以上大盤毒梟者可資等同併論，本院認情輕法重
    ，堪予憫恕，雖宣告法定最低度之刑，猶嫌過重，爰就被告
    二人上開販賣第一級毒品犯行，均依刑法第59條規定減輕其
    刑。另毒品危害防制條例第17條第2 項規定：「犯第四條至
    第八條之罪於偵查中及審判中均自白者，減輕其刑」，本案
    乙○○、甲○○於偵查中因未經訊問而無供述，但於本院審
    理中自白犯行，有無前開減刑規定適用乙節。經查，參諸毒
    品危害防制條例第17條第2 項規定，其立法目的係為使製造
    、販賣及運輸毒品案件之刑事訴訟程序儘早確定，並鼓勵被
    告自白認罪，以開啟其自新之路，爰對製造、販賣、運輸毒
    品者，於偵查及審理中均自白時，亦採行寬厚之刑事政策，
    有立法院公報第98卷第26期可資參照，復核以上開「偵查及
    審理中均自白」之減刑規定，應指被告於偵查中業經檢察官
    訊問及於審理中經法官訊問時，均有就其所涉犯行坦承不諱
    之謂，本案檢察官於偵查中既未曾對被告二人進行訊問，渠
    二人自無就其所涉犯行以為供述之可能，縱因而與前開「偵
    查及審理中均自白」之減刑要件尚有未合，亦肇因檢察官之
    單方偵查作為所致，與被告二人之行為實屬無涉，自難遽以
    檢察官於偵查中未予被告二人任何供述之機會，反作為渠二
    人未符合上開減刑規定適用之依據，如此實與上開立法意旨
    係為基於節省司法資源耗費及鼓勵被告自新之目的相悖，從
    而基於刑事法律之解釋，不論為實體法或程序法，應對被告
    為有利解釋之原則，本案被告乙○○、甲○○於偵查中雖未
    經訊問以為供述，但渠二人於審理中自白犯行，仍認有毒品
    危害防制條例第17條第2 項減刑規定之適用，則就被告甲○
    ○販賣第二級毒品犯行部分，依法減輕其刑，販賣第一級毒
    品犯行部分，減輕其刑並遞減之；就被告乙○○販賣第二級
    毒品犯行部分，減輕其刑，並先加後減之（死刑、無期徒刑
    不得加重），就販賣第一級毒品犯行部分，依法減輕其刑，
    且遞減之，並依法先加後減（死刑、無期徒刑不得加重）。
    爰審酌被告乙○○前已施用毒品並具毒品前科，當深知第一
    級毒品海洛因、第二級毒品甲基安非他命均對人之身體健康
    殘害甚大，無論施用、持有抑或販賣，亦為法律所嚴禁，詎
    不僅未思遠離毒品，而被告甲○○亦未阻止被告乙○○再蹈
    法網，被告乙○○、甲○○竟均為圖一己之私，而共同為上
    揭犯行，被告二人所為，實應予嚴重非難；惟念被告二人犯
    後尚能坦承犯行，態度亦稱良好，暨渠犯罪之動機、目的、
    手段、智識程度、販賣毒品之數量、所得之利益等一切情狀
    ，爰分別量處如主文所示之刑，並定應執行之刑。按共同正
    犯因相互間利用他人之行為，以遂行其犯意之實現，本於責
    任共同之原則，有關沒收部分，對於共犯間供犯罪所用之物
    ，自均應為沒收之諭知（最高法院89年度臺上字第6946號判
    決參照）。上開0000000000號、0000000000號行動電話門號
    SIM 卡，本案雖未經扣案，然該行動電話門號SIM 卡既分為
    被告乙○○、甲○○所有，且係被告二人上揭聯繫販毒犯行
    所用之物，此據被告乙○○、甲○○自承在卷，又上開2 行
    動電話門號SIM 卡業經另案（即本院95年度訴字第2885號案
    件受理，嗣經臺灣高等法院98年度上更（二）字第288 號判
    決確定）扣案在卷，應認尚屬存在，揆諸上開判決意旨，上
    開0000000000號、0000000000號行動電話門號SIM 卡各1 枚
    ，仍應依毒品危害防制條例第19條第1 項前段規定，於被告
    二人之主文項下均宣告沒收。另犯毒品危害防制條例第4 條
    至第9 條、第12條、第13條或第14條第1 項、第2 項之罪者
    ，其供犯罪所用或因犯罪所得之財物，均沒收之，如全部或
    一部不能沒收時，追徵其價額或以其財產抵償之」，毒品危
    害防制條例第19條第1 項定有明文。復共同正犯之犯罪所得
    為新臺幣時，因係合併計算，且於全部或一部不能沒收時以
    其財產抵償之，為避免執行時發生重複沒收、抵償之情形，
    故各共同正犯之間係採連帶沒收主義，於裁判時僅諭知連帶
    沒收，不得就全體共同正犯之總所得對各該共同正犯分別重
    複諭知沒收；此與罰金刑應分別諭知、分別執行者不同，最
    高法院95年度臺上字第1781號判決參照。經查，被告乙○○
    、甲○○上開2 次犯行犯罪所得分別為1,000 元（販賣第二
    級毒品犯行部分）、2,000 元（販賣第一級毒品犯行部分）
    ，共計3,000 元，既係被告乙○○、甲○○共同犯罪所得，
    雖未扣案，然依上開法條及判決意旨，仍應宣告連帶沒收，
    又如全部或一部不能沒收時，則以渠等財產連帶抵償之。末
    被告二人另案為警查獲當時，雖另經扣得第一級毒品海洛因
    、第二級毒品甲基安非他命等物，然上開物品因非本案所查
    扣，爰不為沒收之諭知，附此敘明。
據上論斷，應依刑事訴訟法第299 條第1 項前段，現行毒品危害
防制條例第4 條第1 項、第2 項、第17條第2 項、第19條第1 項
，刑法第2 條第1 項但書、第11條前段、第47條第1 項、第59條
、第51條第5 款，判決如主文。
本案經檢察官王碩志到庭執行職務。
中    華    民    國    99    年    5     月    11    日
                刑事第十庭    審判長  法  官  江德民
                                      法  官  蘇昌澤
                                      法  官  華奕超
以上正本證明與原本無異。
如不服本判決應於收受判決後10日內向本院提出上訴書狀，並應
敘述具體理由。其未敘述上訴理由者，應於上訴期間屆滿後20日
內向本院補提理由書「切勿逕送上級法院」。
                                      書記官  常毓生
中    華    民    國    99    年    5     月    11    日
附錄論罪科刑法條：
毒品危害防制條例第4條
製造、運輸、販賣第一級毒品者，處死刑或無期徒刑；處無期徒
刑者，得併科新臺幣 2 千萬元以下罰金。
製造、運輸、販賣第二級毒品者，處無期徒刑或 7 年以上有期
徒刑，得併科新臺幣 1 千萬元以下罰金。
製造、運輸、販賣第三級毒品者，處 5 年以上有期徒刑，得併
科新臺幣 7 百萬元以下罰金。
製造、運輸、販賣第四級毒品者，處 3 年以上 10 年以下有期
徒刑，得併科新臺幣 3 百萬元以下罰金。
製造、運輸、販賣專供製造或施用毒品之器具者，處 1 年以上
7 年以下有期徒刑，得併科新臺幣 1 百萬元以下罰金。
前五項之未遂犯罰之。

司法院資訊處製作；財團法人民間司法改革基金會備份。
